【裁判字號】    99,上訴,2380
【裁判日期】    991022
【裁判案由】    偽造有價證券等
【裁判全文】
臺灣高等法院刑事判決                99年度上訴字第2380號
上  訴  人
即  被  告  甲○○
指定辯護人  本院公設辯護人丙○○
上列上訴人因偽造有價證券等案件，不服臺灣板橋地方法院99年
度訴字第539號，中華民國99年5月31日第一審判決（起訴案號：
臺灣板橋地方法院檢察署98年度偵字第17278號），提起上訴，
本院判決如下：
    主  文
原判決關於偽造有價證券部分撤銷。
甲○○共同意圖供行使之用，而偽造有價證券，累犯，處有期徒
刑參年貳月。附表所示偽造之支票貳張沒收。
    事  實
一、甲○○前於民國94年間，因殺人未遂案件，經本院以94年度
    重上更(三)字第42號判決判處有期徒刑3年，並經最高法院
    以94年度台上字第5049號判決駁回上訴確定，於95年5月24
    日因縮短刑期執行完（於本案構成累犯）。甲○○於96年7
    、8月間某日，在臺北縣土城市○○街市場某處，拾獲乙○
    ○所有空白支票2紙（係乙○○於90年1月28日，在臺北縣中
    和市某處車內失竊，付款人均為大眾商業銀行板橋分行、票
    號：AJ0000000、AJ0000000號，發票人、發票日、金額欄均
    為空白）後，即基於為自己不法所有之犯意，將該支票2張
    侵占入己（甲○○侵占離本人所持有之物部分，經甲○○提
    起上訴後，撤回上訴，已告確定）。後因甲○○告知其弟李
    建興（所涉偽造有價證券犯行，另經臺灣新竹地方法院檢察
    署檢察官提起公訴，現由臺灣新竹地方法院以98年度審訴字
    第144號案件審理中）有拾獲上開空白支票，二人即共同意
    圖供行使之用，基於偽造有價證券之犯意聯絡，於97年1月
    28日（起訴書誤為26日）上午11時許，在臺北縣土城市○○
    街150號5樓甲○○之住處，由甲○○接續在上開2張空白支
    票之發票日上，均填寫「97年1月28日」，並在票號：AJ000
    0000號支票之金額欄內，填寫新台幣（下同）「陸拾萬元正
    」，及於票號：AJ0000000號支票之金額欄內，填寫「貳佰
    萬元正」後，於同日上午12時許，在土城市○○路清水國中
    附近，將之一併交予李建興，立即由李建興於不詳地點，盜
    用其不詳原因取得之「劉家蓁」（原名「劉冠琳」，為李建
    興之前妻）、「詹國忠」之印章（無證據證明印章係偽造）
    ，接續於票號：AJ0000000號支票之發票人欄上加蓋「劉家
    蓁」之印文1枚，及於票號：AJ0000000號支票之發票人欄上
    加蓋「詹國忠」之印文1枚，而接續偽造劉家蓁、詹國忠名
    義為發票人之支票各1張後，李建興隨即持往臺北縣土城市
    ○道三號高速公路土城交流道附近，將票號：AJ0000000號
    偽造之支票（票面金額60萬元）1張，交予不知情之邱靜櫻
    ，用以清償借款而行使之，另於同日將票號：AJ0000000號
    偽造之支票（票面金額200萬元）持往桃園縣平鎮市○○路
    199號「宋俊宏婦產科」，將之交予其前妻劉家蓁，用以支
    付小孩扶養及教育費用而行使之。嗣因乙○○於上開支票2
    張失竊後，已立即辦理掛失止付並報警處理，致邱靜櫻收受
    上開偽造支票後，再交予其不知情之妹邱靜霜，再由邱靜霜
    存入其不知情之母親邱林秀香設於臺灣中小企業銀行中壢分
    行之帳戶內提示時，因乙○○已掛失止付而不獲兌現；及劉
    家蓁於收受上開偽造支票後，持往板橋郵局提示時，亦因乙
    ○○已掛失止付而未獲兌現，且因該2張已掛失之支票陸續
    遭人提示，臺北市票據交換所遂函請警方調查，經警循線查
    悉上情。
二、案經桃園縣政府警察局平鎮分局移送臺灣桃園地方法院檢察
    署（下稱桃園地檢署）檢察官報請臺灣高等法院檢察署檢察
    長核轉臺灣板橋地方法院檢察署（下稱板橋地檢署）檢察官
    偵查起訴。
    理  由
壹、程序方面：
    按被告以外之人於審判外之陳述，雖不符刑事訴訟法第159
    條之1至第159條之4之規定，而經當事人於審判程序同意作
    為證據，法院審酌該言詞陳述或書面陳述作成時之情況，認
    為適當者，亦得為證據；當事人、代理人或辯護人於法院調
    查證據時，知有刑事訴訟法第159條第1項不得為證據之情形
    ，而未於言詞辯論終結前聲明異議者，視為有前項之同意，
    刑事訴訟法第159條之5第1項、第2項分有明文。經查，本判
    決下列所引用之被告以外之人於審判外之陳述（包含書面陳
    述），檢察官、被告及辯護人於本院言詞辯論終結前均未聲
    明異議，本院審酌上開證據資料製作時之情況，尚無違法不
    當及證明力明顯過低之瑕疵，亦認為以之作為證據應屬適當
    ，故揆諸前開規定，爰依刑事訴訟法第159條之5規定，認前
    揭證據資料均有證據能力。
貳、實體方面：
一、認定事實之證據及理由
    訊據上訴人即被告甲○○固坦承有於上開時、地，在其拾獲
    之上開支票2張上，填寫發票日為97年1月28日及金額分別為
    60萬元、200萬元後，交予其弟李建興之事實，惟矢口否認
    有何偽造有價證券之犯行，辯稱：伊是被李建興將票騙去的
    ，當時李建興說要試試看支票是真的假的，說要填上去才知
    道，伊是被李建興騙了才寫上去的，伊並沒有參與李建興拿
    支票去騙人的過程云云。經查：
（一）上開事實，業據被告於偵查及原審時坦承不諱（見板橋地
      檢署98年偵字第17278號偵查卷第49、50頁，原審卷第37
      、38頁），而上開支票2張原係乙○○於90年1月28日所失
      竊之空白支票，該支票上之發票人、發票日、金額欄均非
      乙○○填載一節，業據證人乙○○於警詢、偵查時證述綦
      詳（見桃園地檢署97年度偵字第14985號偵查卷【下稱桃
      園地檢署偵查卷】第23、56頁），另上開偽造之支票2張
      ，係李建興於上開時、地分別交付予邱靜櫻、劉家蓁，用
      以清償借款、支付小孩扶養及教育費用等情，亦據證人邱
      靜櫻於警詢及偵查時、證人劉家蓁於警詢及另案審理時證
      述明確（見桃園地檢署偵查卷第25、56、57頁，板橋地檢
      署97年度偵字第15633號偵查卷第14、15頁、臺灣新竹地
      方法院99年度審訴字第144號影卷第22頁），並有偽造之
      票號AJ0000000、AJ0000000號支票之正反面影本、票據掛
      失止付通知書、遺失票據申報書各1件、及退票理由單、
      掛失止付票據提示人資料查報表各2件附卷足佐。
（二）被告雖以上開情詞置辯，然查：被告曾於98年2月13日前
      往臺灣新竹監獄接見另案在監執行之李建興，並於接見過
      程中與李建興談及上開偽造支票之事，其向李建興說：「
      我如果這樣，家裡怎麼辦？遇到了啦，你大哥以前也是這
      樣，很快啦，我不希望2個人綁在這裡」、「你說是我拿
      給你？（李建興答以：好啦！好啦！我擔啦，不要說了，
      我只想好好關）」、「這事情就是要有1個人出面解決，
      就1個人，絕對是這樣，你聽的懂嗎？2個人、3個人也是
      一樣啦（李建興答以：我不知道，讓我靜靜稍微想一下，
      我現在很亂）」、「土城是誰？是我嗎？你實在有夠直的
      ！好，沒關係，小事，說我，你一樣要擔，你有給人家拿
      去用。何人拿去用？你！是我嗎？絕對不是，那你又何必
      呢？（李建興答以：嘆氣聲）」、「現在是那條罪，你給
      人家拿去用的事，你懂嗎？如果你希望2個人，沒關係（
      李建興答以：你的意思就是要我擔就是了）」等語，有臺
      灣新竹監獄98年9月3日竹監戒字第0980003510號函所附接
      見明細表、錄音光碟及板橋地檢署檢察官98年9月21日勘
      驗筆錄（見板橋地檢署97年度偵字第17278號偵查卷第31
      、32頁）在卷可佐，顯見被告確曾於與李建興會面時，試
      圖要求李建興個人承擔所有犯行，然倘被告確係遭李建興
      矇騙而交付上開支票，其理應以此為由，於面會時指責或
      要求李建興應訊時據實陳述，以還其清白，豈有於對話過
      程中，未曾談及是遭李建興所矇騙而交付支票之事，僅一
      再表示支票是李建興拿去使用，應由李建興1人承擔解決
      之理，是被告所辯，與常情事理不符，已非足採信。況被
      告所拾獲者為空白支票，並無真偽之可言，所謂試試真假
      ，無非即係將空白支票上應記載事項填載後，持以行使後
      看能否兌現，始能達到試驗之目的，是被告所辯反益徵被
      告與李建興二人有共同供行使之用而偽造支票之犯罪意圖
      。
（三）至證人李建興於偵查時雖否認上開2張偽造支票上之印文
      為其所蓋用，並陳稱：被告將支票交給伊時，上面就已經
      蓋好印文云云。然查，證人李建興於偵查時先則陳稱：支
      票上「劉家蓁」印文，是因為伊車上有她的印章，被告就
      拿去蓋云云（見桃園地檢署偵查卷第47頁），後改稱：支
      票拿給伊時上面就有印章，伊沒有看見被告蓋。伊前妻（
      劉家蓁）的印章放伊車上，被告開過伊的車云云（見板橋
      地檢署98年度偵字第17278號偵查卷第7、8頁），是其就
      偽造之支票上之印文是否為被告所蓋用一節，前後證述並
      非一致，且證人李建興此部分證述內容，涉及其本身有無
      參與偽造有價證券犯行，其陳述顯有為卸責而避重就輕之
      可能，是真實性已非無疑。又被告於偵查、原審及本院審
      理時均自承上開2張偽造支票上之發票日、金額為伊所填
      寫，惟一致堅稱伊只填好日期、金額後即交予李建興，票
      上之印文非伊蓋用等語，更曾陳稱：發票人印章是李建興
      蓋的等語（見板橋地檢署98年偵字第17278號偵查卷第50
      頁），衡情被告既已坦承有填寫支票發票日及金額之偽造
      有價證券犯行，則其就是否有在支票上蓋用印文一節，實
      無另為虛偽陳述之必要，況證人李建興與被告為兄弟關係
      ，被告更無無端牽連李建興之理。再參酌上開偽造之支票
      中，有蓋用「劉家蓁」之印文者，而「劉家蓁」為李建興
      之前妻劉冠琳更名後之新名，被告供稱伊並不知道劉冠琳
      更名之事，證人李建興則能明確陳述劉家蓁印章原係放置
      在其車上，足見證人李建興知悉印章之來源等情，應足認
      上開偽造之2張支票上之印文，為證人李建興所盜蓋。
（四）綜上，本件事證明確，被告犯行，洵堪認定，應予依法論
      科。
二、論罪科刑及撤銷改判之理由
（一）核被告所為，係犯刑法第201條第1項之意圖供行使之用而
      偽造有價證券罪。其盜用印章之行為，係偽造有價證券之
      部分行為，行使偽造有價證券之低度行為，亦為偽造有價
      證券之高度行為所吸收，均不另論罪。至於上開2張支票
      上遭冒名之發票人「劉家蓁」、「詹國忠」之印章各1枚
      ，並未經查扣，亦無證據證明該印章係偽造，是各該支票
      上之「劉家蓁」、「詹國忠」印文，自亦無從認係偽造之
      印文，惟該印章是未經劉家蓁、詹國忠之授權同意而分別
      遭盜用加蓋於上開2張支票上一節，應無可疑，是起訴書
      認被告偽造印文之行為，係偽造有價證據之部分行為，不
      另論罪云云，尚有誤會。被告與李建興就上開犯行，有犯
      意聯絡及行為分擔，均為共同正犯。又被告雖有分別偽造
      劉家蓁、詹國忠名義之支票各1張之行為，然係於同一地
      點、時間密接之情況下為之，應視為數個舉動之接續施行
      ，而為一接續行為，被告以一接續行為偽造劉家蓁、詹國
      忠二人名義之支票，侵害二個人法益，係以一行為觸犯二
      相同罪名，為想像競合犯，應依刑法第55條之規定，從一
      情節較重（偽造詹國忠名義，票面金額200萬元之支票）
      之罪處斷，公訴意旨認屬數罪，應予以分論併罰，尚有未
      洽。又被告前有如事實欄一所載之犯罪科行及執行情形，
      有本院被告前案紀錄表在卷可稽，其於有期徒刑執行完畢
      後5年內，故意再犯有期徒刑以上刑之本罪，為累犯，應
      依刑法第47條第1項規定，加重其刑。
（二）撤銷改判之理由
      原審經審理結果，認被告罪證明確，予以論科，固非無見
      。惟按同時偽造不同被害人之本票時，因其侵害數個人法
      益，係一行為犯數罪名，此與同時偽造同一被害人之多張
      本票時，其被害法益僅有一個，只成立單一之偽造有價證
      券罪名迥異（最高法院96年度台上字第2503號判決意旨參
      照），被告係以一接續行為，偽造劉家蓁、詹國忠名義之
      支票各1張，侵害二個人法益，係一行為觸犯數罪名之想
      想像競合犯，有如前述，原審漏未論及，顯有違誤。被告
      上訴否認犯行，雖無理由，然原判決有上開可議之處，仍
      應由本院將原判決此部分撤銷改判。爰審酌支票為金融交
      易重要工具，被告未經授權，冒用他人名義偽造支票，交
      由他人持以行使，危害票據流通性，對金融秩序及被害人
      財產權益之危害非輕，應予非難，兼衡被告之素行、智識
      程度，其犯罪之動機、目的、手段、並未獲得利益及已與
      被害人之一劉家蓁和解暨其犯罪後之態度等一切情狀，量
      處如主文所示之刑。
（三）沒收部分：
      按偽造、變造之有價證券，不問屬於犯人與否，沒收之，
      刑法第205條定有明文。查上開偽造之支票2張（如附表所
      示），為被告偽造之有價證券，其中如附表編號1所示之
      偽造支票並未扣案，但無證據證明業已滅失；如附表編號
      2所示之偽造支票，則於另案（臺灣新竹地方法院以98年
      度審訴字第144號李建興偽造有價證券案）經查扣，有扣
      押物品目錄表在卷可參（見板橋地檢署97年度偵字第1563
      3號影卷第32頁），均應依刑法第205條規定，不問屬於犯
      人與否，併予宣告沒收。
據上論斷，應依刑事訴訟法第369條第1項前段、第364條、第299
條第1項前段，刑法第201條第1項、第28條、第55條、第47條第1
項，第205條，判決如主文。
本案經檢察官陳明光到庭執行職務。
中    華    民    國    99    年    10    月    22    日
                  刑事第五庭審判長法  官  李英勇
                                  法  官  劉秉鑫
                                  法  官  白光華
以上正本證明與原本無異。
如不服本判決，應於收受送達後10日內向本院提出上訴書狀，其
未敘述上訴之理由者並得於提起上訴後10日內向本院補提理由書
（均須按他造當事人之人數附繕本）。
                                  書記官  廖鴻勳
中    華    民    國    99    年    10    月    22    日
附錄：本案論罪科刑法條全文
中華民國刑法第201條第1項
意圖供行使之用，而偽造、變造公債票、公司股票或其他有價證
券者，處3 年以上10年以下有期徒刑，得併科3000元以下罰金。
附表：
┌─┬─────┬──────┬────┬────────┐
│編│票據號碼  │ 發票日期   │ 發票人 │ 票面金額       │
│號│          │            │        │                │
├─┼─────┼──────┼────┼────────┤
│1 │AJ0000000 │97年1月28日 │ 詹國忠 │ 新臺幣二百萬元 │
├─┼─────┼──────┼────┼────────┤
│2 │          │97年1月28日 │ 劉家蓁 │ 新臺幣六十萬元 │
└─┴─────┴──────┴────┴────────┘

司法院資訊處製作；財團法人民間司法改革基金會備份。
